【裁判字號】    98,訴,1373
【裁判日期】    990225
【裁判案由】    請求撤銷會議決議
【裁判全文】
臺灣臺南地方法院民事判決       98年度訴字第1373號
原      告  丁○○
訴訟代理人  蘇友通
            乙○○
被      告  太子站前LV社區管理委員會
法定代理人  丙○○
訴訟代理人  甲○○
上列當事人間請求撤銷會議決議事件，經本院於民國99年1月12
日言詞辯論終結，判決如下：
    主      文
確認被告於民國九十八年七月十九日召開之第三屆第三次區分所
有權人會議決議不存在。
訴訟費用新臺幣壹萬柒仟參佰參拾伍元由被告負擔。
    事實及理由
壹、程序方面：
一、按本於一定資格以自己名義為他人任訴訟當事人之人，喪失
    其資格或死亡者，訴訟程序在有同一資格之人承受其訴訟以
    前當然停止，此民事訴訟法第172條第1項定有明文。經查：
    本件被告之法定代理人原為曾雯鈴，惟於訴訟進行中即民國
    98年12月20日變更為丙○○，有扣繳單位設立變更登記申請
    書1紙附卷可查，自堪信為真實。而被告於98年11月10日（
    見本卷第11頁）具狀聲請承受訴訟，揆諸首揭之規定，於法
    有據，應准許之，此合先敘明。
二、按確認法律關係之訴，非原告有即受確認判決之法律上利益
    者，不得提起之；確認證書真偽或為法律關係基礎事實存否
    之訴，亦同，民事訴訟法第247條第1項定有明文。按公寓大
    廈區分所有權人會議，係區分所有權人為共同事務及涉及權
    利義務有關事項，召集全體區分所有權人所舉行之會議，而
    區分所有權人會議之決議，係多數區分所有權人集合之意思
    表示而成立之法律行為，雖非法律關係本身，然其所為決議
    常為多數法律關係之基礎，該法律關係基礎事實存否如生爭
    執，公寓大廈區分所有權人之私法上地位即有受侵害之危險
    ，應認有提起確認之訴之法律上利益。本件原告為太子站前
    LV 社區（下簡稱系爭社區）區分所有權人，為兩造所不爭
    執，其訴請確認太子站前LV社區第3屆第3次區分所有權人會
    議作成之決議不存在，揆諸首揭說明，應認有即受確認判決
    之法律上利益，故原告提起本件確認訴訟，程序上為合法，
    合先敘明。
貳、實體方面：
一、本件原告起訴主張：
（一）先位聲明：系爭社區於98年7月19日召開第3屆第3次區分
      所有權人會議所為之決議不存在。
  １、丙○○之所以任系爭社區管理委員會委員係依97年12月27
      日之區分所有權人會議決議程序投票產生，但該次會議後
      被告並未循公寓大廈管理條例第32條第2項規定將會議記
      錄於15 日內送達各區分所有權人並公告之，俾讓區分所
      有權人於7日內以書面表示反對意見，依內政部95年2月14
      日內授營運管字第09 508007002號函釋意旨，該次會議決
      議不生效力。即丙○○擔任系爭社區管理委員會管理委員
      之會議決議不生效力，丙○○與其他六名委員不具管理委
      員會委員之資格，丙○○亦不能受其他六人推選為管理委
      員會主任委員，其無主任委員之身分。又區分所有權人會
      議依公寓大廈管理條例第25條第3項規定，只有管理負責
      人、管理委員會主任委員或管理委員可為召集人，丙○○
      既無主任委員資格，則其於98年7月19日所召集之區分所
      有權人會議決議，即屬無效，此有最高法院97年度台再字
      第56號、94年度台上字第1256號、92年度台上字第2517號
      判決意旨可供參照，
  ２、又98年7月19日開會並沒有針對上一次的議案，而直接加
      入新的臨時動議進去，因為97年12月27日被告會議沒有發
      給住戶，以至於台南市政府主管機關沒有核備，故認為被
      告應該就97年12月27日議案重新討論一次，惟被告未重新
      討論，而直接加入臨時議案，違反公寓大廈管理條例第32
      條之規定·故決議不存在。
（二）再原告備位聲明主張：系爭社區第3屆第3次區分所有權人
      會議所為決議有效，亦應予以撤銷。
  １、按區分所有權人會議之決議除規約另有規定外，應有區分
      所有權人三分之二以上及其區分所有權比例合計三分之二
      以上出席，以出席人數四分之三以上及其區分所有權比例
      占出席人數區分所有權四分之三以上之同意行之」、「區
      分所有權人會議依前條規定未獲致決議，出席區分所有權
      人之人數或其區分所有權比例合計未達前條定額者，召集
      人得就同一議案重新召集會議;其閉議除規約另有規定出
      席人數外，應有區分所有權人三人並五分之一以上及其區
      分所有權比例合計五分之一以上出席，以出席人數過半及
      其區分所有權比例占出席人數區分所有權合計過半數之同
      意做成決議」，有公寓大廈管理條例第31條、第32條第1
      項定有明文。而「太子站前LV社區管理規約」第3條第9項
      規定:「區分所有權人會議討論事項，除本條例第30條及
      第31條規定外，應有區分所有權人過半數及其區分所有權
      比例合計過半數出席，以出席人數過半及其區分所有權比
      例占出席人數區分所有權合計過半數之同意行之」，則見
      規約就區分所有權會議決議出席人數與表決權數有特別規
      定，即除公寓大廈管理條例第31條規定外，優先於同條例
      第32條規定適用。
  ２、丙○○於98年7月19日所召集之第3屆第3次區分所有權人
      會議僅有67人出席，未達全部區分所有權人252人之2分之
      1，即逕於僅67人出席就特定議題為討論決議，其會議程
      序顯不合法，且原告當日並未出席參與會議，亦未委託他
      人代為出席，自得依民法第56條規定，於會議召集後3個
      月訴請撤銷第3屆第3次區分所有權人大會議決議。
（三）並聲明
  １、先位聲明：
      確認被告於98年7月19日召開之第3屆第3次區分所有權人
      會議所為之決議不存在。
  ２、備位聲明：
      被告98年7月19日召開之第3屆第3次區分所有權人會議所
      為之決議應予撤銷。
二、被告則抗辯：被告係依照公寓大廈管理條例第32條出席比例
    與公告天數來進行，而且台南市政府也有核備；又規約第3
    條第9款明顯與條例是不符合的，公寓大廈管理條例第30條
    為所有權人會議通告日期規定，而非出席比例之規定。本件
    事實發生經過乃：被告於97年12月20日依公寓大廈管理條例
    之規定召開一年一度定期會議，要改選委員。但因人數不足
    流會、為此被告又召開97年12月27日第二次區分所有權人會
    議大會，該次達到法定人數但是決議內容，未依公寓大廈管
    理條例第34條第1項之規定15日內公告，被台南市政府糾正
    要求補正，故被告始召開98年7月19日第3次會議，即98年7
    月19日是針對同一議案所召開的會議，故應適用公寓大廈管
    理條例第32條之規定人數：「區分所有權人3人並5分之1以
    上出席，以出席人數過半數及其區分所有權比例占出席人數
    區分所有權合計過半數之同意作成決議」，並非如原告所主
    張仍依照規約第3條第9款之規定，故被告主張98年7月19日
    之第3屆第3次區分所有權人會議出席人數合法。至於丙○○
    實際亦有出席98年7月19日之會議，只是漏簽名等語，以資
    抗辯。
    並聲明：
    原告之訴駁回。
三、 本件經本院依民事訴訟法第271條之1準用同法第270條之1
     第1項第3款規定，整理並協議簡化爭點及不爭執點如下
（一）不爭執事項：
  １、系爭社區於97年12月20日由主任委員曾雯鈴召開第3屆第1
      次區分所有權人會議，因該次出席人數未達公寓大廈管理
      條例第31條規定之法定人數而流會。
  ２、系爭社區於97年12月27日再由主任委員曾雯鈴召集第3屆
      第2次區分所有權人會議，出席人數有101人，於該次會議
      中推選丙○○等七人為第3屆管理委員會委員。惟該次會
      議未依公寓大廈管理條例第32條第2項規定將會議紀錄於
      會議後15日內送達各區分所有權人並公告之，致被告分別
      於98年1月23日及同年3月10日將97年12月27日（即第三屆
      第二次）區分所有權人會議改選管理委員會委員及委員推
      選丙○○為新任主任委員之會議紀錄送台南市政府核備，
      均遭台南市政府否准備查。
  ３、丙○○於98年7月19日以管理委員會主任委員名義召集第
      3屆第3次區分所有權人會議。
  ４、台南市政府於98年10月16日函覆被告同意改選主任委員一
      案之變更報備。
（二）爭執事項：
      丙○○就98年7月19第3屆第3次區分所有權人會議大會（
      以下簡稱系爭會議）是否具有召集權？是否因丙○○無召
      集權而決議無效？
四、得心證之理由
    茲將爭點說明如下：
（一）按區分所有權人會議之決議，除規約另有規定外，應有區
      分所有權人3分之2以上及其區分所有權比例合計3分之2以
      上出席，以出席人數4分之3以上及其區分所有權比例占出
      席人數區分所有權4分之2以上之同意行之；按區分所有權
      人會議依前條規定未獲致決議、出席區分所有權人之人數
      或其區分所有權比例合計未達前條定額者，召集人得就同
      一議案重新召集會議；其開議除規約另有規定出席人數外
      ，應有區分所有權人3人並5分之1以上及其區分所有權比
      例合計5分之1以上出席，以出席人數過半數及其區分所有
      權比例占出席人數區分所有權合計過半數之同意作成決議
      。前項決議之會議紀錄依第34條第1項規定送達各區分所
      有權人後，各區分所有權人得於7日內以書面表示反對意
      見。書面反對意見未超過全體區分所有權人及其區分所有
      權比例合計半數時，該決議視為成立。第1項會議主席應
      於會議決議成立後十日內以書面送達全體區分所有權人並
      公告之，此公寓大廈管理條例第31條及32條分別定有明文
      。
（二）原告起訴主張被告曾於97年12月20日第3屆第1次召集區分
      所有權人會議，惟因出席人數不足而流會，嗣於97年12月
      27日再為第2次召集，該次會議之出席人數固達法定人數
      ，然因被告未依公寓大廈管理條例第32條第2項將會議紀
      錄於送達各區分所有權人並公告之，是該次會議不生效力
      ，所選任之丙○○等7名管理委員即不具管理委員身份，
      則由丙○○所召開之系爭會議（即98年7月19日之第三屆
      第三次會議），屬無召集權人召開區分所有權人會議，因
      而系爭會議決議不存在等語，為被告所否認。按公寓大廈
      管理條例第32條第1項所明定，其立法目的係為避免區分
      所有權人會議第1次會議未獲致決議、出席之人數或比例
      未達條例第31條定額時，由召集人就同一議案重新召集會
      議，使區分所有權人有再次參與會議之機會，並以降低出
      席、同意之人數及比例之門檻方式作成決議，俾利管理維
      護事務之執行，另避免少數人專權決斷，又於第2項規定
      會議後應將會議紀錄送達各區分所有權人並公告之，使各
      區分所有權人可表示反對意見，即區分所有權人會如係依
      條例第32條第1項規定就同一議案重新召開會議作成決議
      時，則須踐行同條文第2項規定，將該決議之會議紀錄依
      條例第34條第1項規定送達各區分所有權人後，各區分所
      有權人於七日內以書面表示反對意見未超過全體區分所有
      權人及其區分所有權比例合計半數時，該決議始視為成立
      。與依同條例第31條作成決議，其出席人數本屬高門檻，
      故其在會中所做成之會議紀綠，僅需依條例第34條第1項
      規定送達各區分所有權人，屬區分所有權人會議附隨之通
      知義務，非該區分所有權人會議決議成立之構成要件，故
      二者立法目的不同，不可混為一談，此內政部95年2月14
      日內授營建管字第0950800702號函文亦同此見（見本院98
      年度補字第419號卷第39至40頁）。經查：本案被告於97
      年12月27日召集第3屆第2次區分所有權人會議，其乃因97
      年12月20日召集第3屆第1次會議出席人數未達公寓大廈管
      理條例第31條所規定之法定人數168人而流會後針對同一
      議案（即改選管理會委員）再次召集，故依據公寓大廈管
      理條例第32條第1項之規定，須有51人出席，故97年12 月
      27日第3屆第2次會議出席人數為101人，已達法定人數，
      然事後未依條例第32條第2項將會議紀錄於送達各區分所
      有權人並公告之。揆諸上開說明，為避免少數人專斷決議
      ，該會議決議內容應依公寓大廈管理條例第34條之規定送
      達各區分所有權人，使其等表示意見，該決議始得視為成
      立，而被告並未依循該程序通知，顯然該次會議尚未成立
      而不生效力，故該次會議所選任之丙○○等7名管理委員
      均未具效力。
（三）再按公寓大廈管理委員會為人的組織體，區分所有權人會
      議為其最高意思機關，其區分所有權人會議之召集程序或
      決議方法，違反法令或章程時，依公寓大廈管理條例第1
      條第2項規定，固應適用民法第56條第1項撤銷總會決議之
      規定，由區分所有權人請求法院撤銷區分所有權人會議之
      決議。惟區分所有權人會議如係由無召集權人所召集而召
      開，既非公寓大廈管理委員會合法成立之意思機關，自不
      能為有效之決議，且在形式上亦屬不備成立要件之會議，
      其所為之決議當然自始完全無決議之效力。於此情形，即
      屬依法提起確認該會議決議不存在之訴以資救濟之範疇，
      而非在上述撤銷會議決議之列，此有最高法院92年台上字
      第2517號判決可資參照。承前所述，丙○○並無召集權，
      卻於98年7月19日召開第3屆第3次區分所有權人會議大會
      ，有98年7月19第3屆第3次區分所有權人會議紀錄在卷可
      證(補字卷第43至47頁)，系爭會議既由無召集權限之楊美
      鈴召集而召開，揆諸上揭判決意旨，其於98年7月19日召
      開之第3屆第3次區分所有權人會議所為之決議自非為有效
      之決議，原告請求確認該次會議決議不存在，核屬有據，
      自應准許。
（四）又關於系爭會議作成之決議，原告先位請求確認系爭會議
      決議不存在，備位請求撤銷系爭會議決議，其先位之訴為
      有理由，既如前述，就其備位之訴，本院自無庸再為裁判
      ，末此敘明。
五、從而，本件原告請求確認被告太子站前LV社區管理委員會於
    98 年7月19日召開之第3屆第3次區分所有權人會議之決議不
    存在，為有理由，應予准許。
六、按訴訟費用，由敗訴之當事人負擔；法院為終局判決時，應
    依職權為訴訟費用之裁判，民事訴訟法第78條及第87條第1
    項分別定有明文。經核本件訴訟費用額為17,335元（即第一
    審裁判費），而原告之請求為有理由，爰依上開規定確定被
    告應負擔之訴訟費用如主文第2項所示。
七、本件事證已臻明確，兩造其餘攻擊防禦方法及所提證據，核
    與本件判決結果不生影響，爰不另一一論述，併予敘明。
八、結論：本件原告之訴為有理由，依民事訴訟法第78條、第87
    條第1項，判決如主文。
中    華    民    國    99    年    2    月    25    日
                            民事第二庭   法  官  田玉芬
以上正本證明與原本無異。
如不服本判決，應於送達後20日內向本庭（台南市○○路○段308
號）提出上訴狀（須按他造當事人人數附繕本）。
中    華    民    國    99    年    2     月    25    日
                                         書記官  劉紀君

司法院資訊處製作；財團法人民間司法改革基金會備份。
